臺灣士林地方法院刑事判決　　　　　　　95年度訴緝字第54號
公　訴　人　臺灣士林地方法院檢察署
被　　　告　甲○○原名吳棕蓮.
上列被告因偽造文書案件，經檢察官提起公訴（94年度調偵字第
152 號），本院於訊問被告後，被告為認罪之答辯，經合議庭裁
定認為宜由受命法官獨任以簡式審判程序審理，並判決如下：
    主  文
甲○○連續行使偽造私文書，足以生損害於他人，累犯，處有期
徒刑捌月。
    事  實
一、甲○○曾於民國88年間因違反著作權法案件，經本院判處有
    期徒刑5 月確定，於88年7 月13日易科罰金執行完畢。又於
    89年間因妨害風化案件，經本院判處有期徒刑4 月，於89年
    6 月20日易科罰金執行完畢。甲○○先於88年10月2 日在臺
    北市○○區○○街242 巷16號2 樓住處召集民間互助會（下
    稱甲會），並自任為會首，邀集陳玉環等人參加互助會，會
    員含會首共43會，約定每會新臺幣（下同）1 萬元，採內標
    方式標會，每月20日在上址開標1 次，會期至92年4 月20日
    止。復於90年12月5 日，在臺北市○○區○○街其所開設之
    唱片行召集民間互助會（下稱乙會），並自任為會首，邀集
    丁○○等人參加互助會，會員含會首共34會，約定每會1 萬
    元，採內標方式標會，每月5 日在上開唱片行開標1 次，會
    期至93年9 月5 日止。詎甲○○猶不知悔改，因資金週轉困
    難，竟基於意圖為自己不法所有與行使偽造準私文書之概括
    犯意，趁會員未親自到場標會之際，先於88年12月20日、89
    年7 月20日、90年5 月20日，在臺北市○○區○○街其開設
    之唱片行甲會開標地點，冒用附表所列陳玉環、己○○、丁○○之名義，於投標標單之準私文書上偽填如附表所示2,50
    0 元至2,700 元不等之標金，依習慣係表示以各該金額投標
    之意，並將該等標單持以行使參與競標後得標（標單於開標
    後均已丟棄滅失），再向互助會當次活會會員詐稱係被冒標
    人得標，而向被冒標人收取會款時，則詐稱係他人得標，使
    各該期活會會員陷於錯誤，將扣除會息之會款交付予甲○○
    ，以此欺罔方式分別詐得292,000 元、247,500 元、170,20
    0 元，足以生損害於陳玉環、己○○、丁○○及其他活會會
    員；再於上開乙會存續期間即90年12月5 日至91年12月間之
    不詳時間內，在前開開標地點，連續冒用乙會不詳姓名會員
    之名義，以上開相同方式冒標乙會2 次（標單已滅失），足
    以生損害於該被冒用之不詳姓名會員及其他活會會員，使其
    他活會會員陷於錯誤而將會款交付，甲○○每次詐得約22萬
    元。以上甲乙兩會，甲○○總計詐得金額約1,149,700 元。
    迨至91年12月間，甲○○未依約給付得標會員丁○○會款並
    避不見面，經會員互相查證得知應存活會會數與實際活會會
    員人數不相符，始悉上情。
二、案經丁○○訴由臺北市政府警察局北投分局報請臺灣士林地
    方法院檢察署檢察官偵查起訴。
    理  由
一、本件被告甲○○所犯非死刑、無期徒刑、最輕本刑為3 年以
    上有期徒刑之罪，或高等法院管轄第一審之案件，被告於本
    院審理程序進行中，就被訴事實為有罪之陳述，經告以簡式
    審判程序之旨，並聽取檢察官、被告之意見後，本院合議庭
    裁定改由受命法官獨任進行簡式審判程序，是本件之證據調
    查，依刑事訴訟法第273 條之2 規定，不受同法第159 條第
    1 項、第161 條之2 、第161 條之3 、第163 條之1 及第16
    4 條至第170 條規定之限制，合先敘明。
二、上揭犯罪事實，業據被告甲○○於偵查及本院審理時坦承不
    諱，核與證人即被害人陳玉環、丁○○、庚○○、丙○○、
    辛○○、壬○○○、乙○○於警詢時；證人即被害人丁○○
    、己○○、陳玉環、戊○○於偵查時之證述，及告訴人陳玉
    環、丙○○、丁○○、辛○○、庚○○等人於偵查時之指訴
    冒標情節大致相符，並有甲會、乙會互助會會單2 紙在卷可
    稽，足認被告自白與事實相符，堪予採信。本件事證明確，
    被告犯行洵堪認定，應予依法論科。
三、按被告行為後，刑法於94年2 月2 日修正公布，95年7 月 1
    日施行，而刑法施行法亦於95年6 月14日增訂第1 條之1 。
    修正後刑法第2 條第1 項規定：「行為後法律有變更者，適
    用行為時之法律。但行為後之法律有利於行為人者，適用最
    有利於行為人之法律。」，係規範行為後法律變更所生新舊
    法律比較適用之準據法，於新法施行後，應適用修正後刑法
    第2 條第1 項之規定，為「從舊從輕」之比較（此條項規定
    ，僅係新、舊法之比較適用之宣示性指導原則，並非實體刑
    罰法律，自不生行為後法律變更之比較適用問題）。且比較
    時應就罪刑有關之共犯、未遂犯、想像競合犯、牽連犯、連
    續犯、結合犯，以及累犯加重、自首減輕暨其他法定加減原
    因（如身分加減）與加減例等一切情形，綜其全部罪刑之結
    果而為比較（最高法院95年第8 次刑事庭會議決議參照）。
    又比較適用最有利於行為人之法律，應就罪刑有關之一切情
    形，比較其全部之結果，而為一體之適用，不應一部分適用
    新法，一部分適用舊法（最高法院29年上字第964 號判例意
    旨參照）。經查：
（一）被告行為時，刑法第339 條第1 項就罰金刑部分規定：得
      併科1000元以下罰金。而被告行為後，95年6 月14日公布
      增訂之刑法施行法第1 條之1 規定：「中華民國94年1 月
      7 日刑法修正施行後，刑法分則編所定罰金之貨幣單位為
      新臺幣，94年1 月7 日刑法修正時，刑法分則編未修正之
      條文定有罰金者，自94年1 月7 日刑法修正施行後，就其
      所定數額提高為30倍。但72年6 月26日至94年1 月7 日新
      增或修正之條文，就其所定數額提高為3 倍。」而刑法第
      339 條第1 項係屬72年6 月26日以前之條文，是95年7 月
      1 日後，刑法第339 條第1 項就罰金刑部分之實質內容變
      更為：3 萬元以下罰金。經比較刑法施行法第1 條之1 增
      訂前後刑法第339 條第1 項之實質內容相同，對於被告並
      無有利或不利之別，應依一般法律適用原則，適用裁判時
      之法律，即刑法施行法第1 條之1 之規定（最高法院95年
      11月7 日95年度第21次刑庭會議決議、台灣高等法院95年
      度法律座談會決議亦同此意旨）。
（二）被告行為時之舊刑法第33條第5 款規定：「主刑之種類如
      左：五、罰金：1 元以上。」，換算新臺幣後，為新臺幣
      3 元以上。惟被告行為後新刑法第33條第5 款係規定：「
      主刑之種類如下：五、罰金：新臺幣1 千元以上，以百元
      計算之。」，經比較修正前、後關於科處罰金刑之最低刑
      度規定，自應以被告行為時之舊刑法較有利於被告。
（三）被告以同一次詐欺行為，同時向多數活會會員詐取會款，
      係以一行為觸犯數個相同之詐欺罪名，為同種想像競合犯
      ，被告行為後，新修正刑法第55條前段規定：「一行為而
      觸犯數罪名者，從一重處斷，但不得科以較輕罪名所定最
      輕本刑以下之刑。」，此但書科刑之限制，為想像競合犯
      法理之明文化，非屬法律之變更，應適用修正後之刑法第
      55條前段規定，從一重處斷。
（四）本件被告行為後，刑法第56條連續犯之規定業經刪除，該
      行為於新法施行後，應予分論併罰。此刪除雖非犯罪構成
      要件之變更，但顯已影響行為人刑罰之法律效果，自屬法
      律有變更，依修正後刑法第2 條第1 項規定，比較新、舊
      法結果，仍應適用較有利於被告行為時法律即舊法論以連
      續犯。
（五）又刑法第55條後段之牽連犯規定，亦於94年2 月2 日修正
      公佈刪除，並於95年7 月1 日施行。是於新法修正施行後
      ，被告所為詐欺、行使偽造私文書等犯行，即須分論併罰
      。比較新舊法之規定，修正後之規定對於被告較為不利，
      依刑法第2 條第1 項之規定，自應適用行為時且較有利於
      被告之法律，即刑法第55條後段之規定，從較重之一罪予
      以論處。
（六）綜合上述各條文修正前、後之比較，揆諸前揭最高法院決
      議及修正後刑法第2 條第1 項規定之「從舊從輕」原則，
      修正後之規定並非較有利於被告，依修正後刑法第2 條第
      1 項前段規定，應整體適用行為時即修正前之刑法相關規
      定。
四、按民間互助會會員標會時書寫之標單，一般均書寫金額及競
    標會員之姓名或代名，而未冠以「標單」字樣，固非刑法第
    210 條之私文書，應屬紙上之文字，然依習慣足以表示該人
    出息若干參與競標用意之證明，核屬刑法第220 條第1 項以
    文書論之準私文書（參照最高法院87年度台非字第12號判決
    意旨）。被告甲○○冒用他人名義，偽填該人署名及標息金
    額，應屬足以表示被冒名標會之人欲以此標息競標文意之準
    私文書，嗣又行使參與競標，自足以生損害於被冒名標會之
    人，並使其他活會會員誤信該遭冒名標會之人得標，而交付
    扣除被告知標息之會款予被告，此外，該被冒標之會員亦因
    被告佯稱係由他人得標，亦交付扣除被告知之標息之會款予
    被告。核被告所為，係犯刑法第216 條、第220 條第1 項、
    第210 條行使偽造準私文書罪與同法第339 條第1 項詐欺取
    財罪。其偽造署押之行為係偽造準私文書之部分行為，而偽
    造準私文書後進而持以行使，偽造之低度行為則為行使之高
    度行為所吸收，均不另論罪。被告以同一詐欺行為，同時向
    多數活會會員詐取會款，係以一行為觸犯數個相同之詐欺罪
    名，為同種想像競合犯，依修正後刑法第55條規定，應從一
    重處斷。被告前後5 次行使偽造準私文書及詐欺取財犯行，
    時間緊密，手法相同，各觸犯構成要件相同之罪名，顯係各
    基於概括犯意反覆為之，均為連續犯，應依修正前刑法第56
    條之規定各論以一罪，並加重其刑。又被告5 次行使偽造準
    私文書以詐欺會款，所犯連續行使偽造準私文書與連續詐欺
    取財犯行間，有方法目的之牽連關係，應依修正前刑法第55
    條後段之規定，從較重之連續行使偽造準私文書罪處斷。再
    被告行為時之刑法第47條規定：「受有期徒刑之執行完畢，
    或受無期徒刑或有期徒刑一部之執行而赦免後，5 年以內再
    犯有期徒刑以上之罪者，為累犯，加重本刑至2 分之1 。」
    ，惟修正後之刑法第47條第1 項則規定：「受徒刑之執行完
    畢，或一部之執行而赦免後，5 年以內故意再犯有期徒刑以
    上之罪者，為累犯，加重本刑至2 分之1 。」。本件被告有
    如事實欄所載之犯罪科刑執行情形，此有臺灣高等法院被告
    前案紀錄表1 份在卷可按，其於受有期徒刑之執行完畢後，
    5 年內再故意犯本件有期徒刑以上之罪，不論依修正前、後
    之規定，均構成累犯，參照最高法院95年11月7 日第21次刑
    庭會議決議意旨，無刑法第2 條第1 項比較適用之問題，應
    逕依修正後之刑法第47條第1 項規定，論以累犯，並遞予加
    重其刑。爰審酌被告之品行、犯罪之動機、手段、所詐欺之
    現金，及於本院審理時已與被害人丁○○、庚○○、丙○○
    、辛○○、黃晴、己○○、戊○○等人達成民事和解筆錄
    ，犯罪後坦承犯行深表悔悟等一切情狀，量處如主文所示之
    刑。
五、至被告偽造之標單並未扣案，因該標單係為標會所用，衡情
    已於標會結束後丟棄滅失，無論其上偽造署名及標單本身自
    毋庸併予宣告沒收，附此敘明。
據上論斷，應依刑事訴訟法第273 條之1 第1 項、第299 條第1
項前段，刑法第2 條第1 項前段、第216 條、第220 條第1 項、
第210 條、第339 條第1 項，修正前刑法第55條後段、第56條、
修正後刑法第47條第1 項、第55條，刑法施行法第1 條之1 ，判
決如主文。
本案經檢察官邱智宏到庭執行職務。
中　　華　　民　　國　　96　　年　　5 　　月　　3 　　日
　　　　　　　　　刑事第七庭法　官  王俊雄
以上正本證明與原本無異。
如不服本判決應於送達後10日內，向本院提出上訴狀。
                            書記官  林靜枝
中　　華　　民　　國　　96　　年　　5 　　月　　4 　　日
附錄本判決論罪科刑依據之法條：
刑法第216條
行使第 210 條至第 215 條之文書者，依偽造、變造文書或登載
不實事項或使登載不實事項之規定處斷。
刑法第220條第1 項
在紙上或物品上之文字、符號、圖畫、照像，依習慣或特約，足
以為表示其用意之證明者，關於本章及本章以外各罪，以文書論
。
刑法第210條
偽造、變造私文書，足以生損害於公眾或他人者，處5 年以下有
期徒刑。
刑法第339條第1 項
意圖為自己或第三人不法之所有，以詐術使人將本人或第三人之
物交付者，處5 年以下有期徒刑、拘役或科或併科1 千元以下罰
金。
附表
┌──┬─────┬─────┬────┬────┬──────────────┐
│編號│所屬會別冒│被冒標之活│競標利息│受詐欺之│詐得活會會款金額            │
│　　│標時間及會│會會員及會│        │活會人數│＝（每會金額－競標利息）×活│
│　　│期        │單編號    │        │　      │會人數〔扣除會首、死會人數〕│
├──┼─────┼─────┼────┼────┼──────────────┤
│1 　│甲會      │第3號     │2,700元 │39人    │（10,000－2,700）×（43－3）│
│　　│88/12/20  │陳玉環    │        │　      │ ＝292,000元                │
│　　│第3 次（自│（陳玉環係│        │　　　  │                            │
│　　│88年10月20│以陳玉貞名│        │　　　  │                            │
│    │日起算）  │義跟會    │        │        │                            │
├──┼─────┼─────┼────┼────┼──────────────┤
│2   │甲會      │第10號    │2,500元 │32人    │（10,000－2,500） ×（43－10│
│　  │89/7/20   │己○○    │　      │        │）＝247,500元               │
│　　│第10次（自│          │　　　  │　　　  │                            │
│　　│88年10月20│　        │　　　  │　　　  │                            │
│　　│日起算）  │          │　　　  │        │                            │
├──┼─────┼─────┼────┼────┼──────────────┤
│3 　│甲會      │第20號    │2,600 元│22人    │（10,000－2,600） ×（43－20│
│　　│90/5/20   │丁○○    │　      │        │）＝170,200元               │
│　　│第20次（自│          │　　　  │　　　  │                            │
│　　│88年10月20│          │　　　  │　　　  │                            │
│    │日起算）  │          │　　　  │        │                            │
├──┼─────┼─────┼────┼────┼──────────────┤
│4   │乙會      │不詳      │不詳    │不詳    │約22萬元（被告自白）        │
│    │冒標時間不│          │        │        │                            │
│    │詳        │          │        │        │                            │
├──┼─────┼─────┼────┼────┼──────────────┤
│5   │乙會      │不詳      │不詳    │不詳    │約22萬元（被告自白）        │
│    │冒標時間不│          │        │        │                            │
│    │詳        │          │        │        │                            │
├──┴─────┴─────┴────┴────┴──────────────┤
│合計詐得金額為 114萬9,700元      　　  　　　　　　                           │
└───────────────────────────────────────┘
